臺灣臺中地方法院民事判決　93年度重訴字第487號
　　原　　　告　子○○○
　　被　　　告　己○○
　　　　　　　　丁○○
　　　　　　　　戊○○
　　　　　　　　甲○○
　　　　　　　　乙○○
　　　　　　　　癸○○
　　　　　　　　丙○○
　　　　　　　　辛○○
　　　　　　　　壬○○
　　　　　　　　庚○○
上當事人間請求履行契約事件，本院於94年7月5日言詞辯論終結
，判決如下：
    主      文
被告丁○○、戊○○、甲○○、乙○○、癸○○、丙○○、辛○○、壬○○、庚○○應將如附表所示之土地所有權移轉登記與被
告己○○後，於原告給付被告己○○新台幣貳拾萬元之同時，再
由被告己○○移轉登記與原告。
被告己○○另應於原告給付前開新台幣貳拾萬元之同時，將坐落
台中市○○區○○段九二六之二與同段九二六之三地號土地上之
建物，即門牌號碼為台中市○○區○○路一段二十二號磚造蓋瓦
平房中如附圖所示Ｂ、Ｃ、Ｄ、Ｅ、Ｇ、Ｈ合計面積共０‧００
五公頃部分交付與原告。
訴訟費用由被告連帶負擔。
    事實及理由
甲、程序方面
壹、按言詞辯論期日，當事人之一造不到場者，得依到場當事人
    之聲請，由其一造辯論而為判決，民事訴訟法第385條第1項
    前段定有明文。查被告己○○、丁○○、甲○○、癸○○、
    丙○○、辛○○、壬○○、庚○○均經合法通知，而未於言
    詞辯論期日到場，且均核無民事訴訟法第386條各款所列情
    形，爰依原告之聲請，由其一造辯論而為判決。
貳、次按能獨立以法律行為負義務者，有訴訟能力，民事訴訟法
    第四十五條定有明文；成年人如未受禁治產宣告，除有心神
    喪失、無意識或精神錯亂而達喪失意思能力程度之情形外，
    均享有完全之行為能力，能獨立以法律行為負擔義務，自不
    能謂為無訴訟能力（最高法院86年台上字第3049號判決參照
    ）。查被告己○○係55歲，其經行政院國軍退除役官兵輔導
    委員會台中榮民總醫院鑑定結果，認其認知功能障礙和邊緣
    性智能不足，屬精神耗弱之程度，此有該醫院94年6月20日
    中榮醫企字第0940002810號函所附精神鑑定報告書在卷可證
    ，自堪信為真實；則被告己○○並無心神喪失、無意識或精
    神錯亂而達喪失意思能力程度之情形，且其為成年人，復無
    證據足資證明其已受禁治產宣告，則依前開說明，被告己○○自有訴訟能力，被告戊○○、乙○○、甲○○抗辯其無訴
    訟能力，自不可採。
參、另按債權人代位債務人對第三債務人提起之訴訟，與債務人
    自己對第三債務人提起之訴訟，並非同一之訴（最高法院67
    年度第11次民事庭庭推總會決議參照）。查系爭土地經本件
    被告己○○對其餘被告起訴請求移轉登記而經本院92年度重
    訴字第480號民事判決確定，業經本院調取前開民事卷宗核
    閱屬實，固堪信為真實；然前開民事訴訟，係本件原告之債
    務人即本件被告己○○自己對第三債務人即本件其餘被告提
    起之訴訟，核與本件訴訟係債權人即原告代位債務人即本件
    被告己○○對第三債務人即本件其餘被告提起之訴訟（關於
    代位請求移轉登記系爭土地部分），依前開說明，並非同一
    之訴。從而，被告戊○○、乙○○、甲○○抗辯原告就已判
    決確定之事件再行起訴，有違一事不再理原則云云，自不可
    取。
乙、實體方面
壹、原告主張：一、如附表所示之土地，原係兩造之被繼承人黃
    煥章所有，黃煥章於民國（下同）82年10月25日，與被告己○○、丁○○、戊○○及訴外人黃益昌簽立分產鬮書，將如
    附表所示之土地分配與被告己○○。其後訴外人黃益昌於86
    年8月29日死亡，訴外人黃煥章於89年11月19日死亡，訴外
    人黃益昌部分，由被告癸○○、丙○○、辛○○、壬○○、
    庚○○代位繼承。因訴外人黃煥章死亡後，如附表所示之土
    地登記為其全體繼承人公同共有，被告己○○依前開分產鬮
    書請求其他繼承人移轉登記而未獲同意，遂向本院訴請本件
    其他被告履行契約，而經本院以92年度重訴字第480號民事
    確定判決，判令本件其餘被告應連帶將如附表所示之土地所
    有權移轉登記與本件被告己○○。二、然被告己○○對本件
    其餘被告提起前開訴訟時，於92年5月5日與原告簽訂委任書
    ，約定於取得如附表所示之土地後，願將如附表編號二所示
    之土地及其上建物即磚造蓋瓦平房以20萬元出售與原告，如
    附表編號一、三、四、五所示之土地則讓與原告，但原告應
    自移轉登記之日起，每月給付被告己○○8000元至其死亡時
    止。三、詎被告己○○於前開勝訴判確定後，拒不持前開確
    定判決及確定證明書向地政機關辦理系爭土地所有權移轉登
    記後，再移轉登記與原告，迭經原告催討，亦不置理。原告
    欲依約給付20萬元，被告己○○亦拒不受領，故被告己○○
    對於原告之前開債務，顯屬遲延狀態中，爰依民法第242條
    規定之代位權與系爭委任書所約定之契約關係，請求被告丁○○、戊○○、甲○○、乙○○、癸○○、丙○○、辛○○
    、壬○○、庚○○應將如附表所示之土地所有權移轉登記與
    被告己○○後，於原告給付被告己○○新台幣20萬元之同時
    ，再由被告己○○移轉登記與原告；被告己○○另應於原告
    給付前開新台幣20萬元之同時，將坐落台中市○○區○○段
    926之2地號土地上之建物，即磚造蓋瓦平房交付與原告。四
    、對被告抗辯之陳述：（一）被告己○○並無精神耗弱之情
    形，此由本院於94年2月2日履勘現場時，其能對答如流即明
    。（二）原告取得系爭不動產之對價，除系爭20萬元外，尚
    須按月支付被告己○○8000元至其死亡時止等語。並聲明：
    求為判決如主文所示。
貳、被告方面：
一、被告癸○○、丙○○、辛○○、壬○○、庚○○均以：願配
    合辦理系爭土地之移轉登記手續，本件係因被告己○○與其
    他長輩間之爭執而訴訟，與被告無關等語，資為抗辯。
二、被告戊○○、乙○○、甲○○均以：一、被告己○○於與原
    告定約時及目前之精神狀況均有問題，其雖未宣告禁治產，
    但已精神耗弱致無法處理自己之事務，其與原告間之契約，
    應無不生效。二、如附圖所示Ｄ部分之建物並非被告己○○
    所分得之家產。三、系爭訴訟標的價額為1174萬元，原告確
    以20萬元買受，顯屬暴利，有違誠信原則，故被告己○○與
    原告間之契約，亦無效或可撤銷，被告自得拒絕原告之請求
    等語，資為抗辯。並聲明：（一）原告之訴駁回。（二）訴
    訟費用由原告負擔。
三、被告丁○○、己○○則均未於言詞辯論期日到場，亦未提出
    書狀為聲明或陳述。
參、兩造不爭之事實（原告與被告戊○○、乙○○所協議整理）
一、坐落台中市○○區○○段第925之2地號、地目田、面積0‧
    102 8公頃土地，台中市○○區○○段第926之2地號、地目
    建、面積0‧0216公頃土地，台中市○○區○○段第927之2
    地號、地目田、面積0‧0288公頃土地，台中市○○區鎮○
    段第1之2地號、地目田、面積0‧0003公頃土地，台中市○○區鎮○段第2地號、地目田、面積0‧0143公頃土地，原係
    兩造之被繼承人黃煥章所有，黃煥章於82年10月25日，與被
    告己○○、丁○○、戊○○及訴外人黃益昌簽立分產鬮書，
    將系爭土地分配與被告己○○。其後訴外人黃益昌於86年8
    月29日死亡，訴外人黃煥章於89年11月19日死亡，訴外人黃
    益昌部分，由被告癸○○、丙○○、辛○○、壬○○、庚○○代位繼承。因訴外人黃煥章死亡後，前開土地登記為其全
    體繼承人公同共有，被告己○○依前開分產鬮書請求其他繼
    承人移轉登記而未獲同意，遂向本院訴請本件其他被告履行
    契約，而經本院以92年度重訴字第480號民事確定判決，判
    令本件其餘被告應連帶將系爭土地所有權移轉登記與本件被
    告己○○。
二、被告己○○對本件其餘被告提起前開訴訟時，於92年5月5日
    與原告簽訂委任書，約定於取得系爭土地後，願將前開926
    之2地號土地及其上建物即磚造蓋瓦平房以二十萬元出售與
    原告，其餘系爭土地則讓與原告，但原告應自移轉登記之日
    起，每月給付被告己○○8000元至其死亡時止。
三、被告己○○於前開勝訴判確定後，拒不持前開確定判決及確
    定證明書向地政機關辦理系爭土地所有權移轉登記後，再移
    轉登記與原告，迭經原告催討，亦不置理。原告欲依約給付
    200000萬元，被告己○○亦拒不受領。
四、坐落台中市○○區○○段第926之2與同段926之3地號土地上
    之建物，即門牌號碼為台中市○○區○○路1段22號磚造蓋
    瓦平房中如台中市中興地政事務所土地複丈成果圖所示Ｂ、
    Ｃ、Ｅ、Ｇ、Ｈ部分，為未辦理保存登記之建物，被告己○○有處分權。
五、系爭訴訟標的價額為1174萬元。
六、被告己○○未曾受禁治產宣告。
肆、得心證之理由
一、按債務人怠於行使其權利時，債權人因保全債權，得以自己
    之名義，行使其權利，民法第242條前段定有明文。次按債
    權人基於債之關係，得向債務人請求給付，民法第199條第1
    項亦有規定。查原告主張之前開事實，除被告戊○○、乙○○、甲○○前開抗辯部分外，既為兩造所不爭，並有鬮書、
    本院92年度重訴字第480號民事判決與確定證明書、委任書
    、存證信函及匯票、台中市中興地政事務所土地複丈成果圖
    可證，復經本院調取本院92年度重訴字第480號民事卷宗核
    閱屬實，自堪信為真實。則原告依民法第242條規定之代位
    權與系爭委任書所約定之契約關係，請求被告為前開給付，
    自屬有據。
二、被告戊○○、乙○○、甲○○雖抗辯：被告己○○於與原告
    定約時之精神狀況有問題，其雖未宣告禁治產，但已精神耗
    弱致無法處理自己之事務，其與原告間之契約，應無不生效
    ；及系爭訴訟標的價額為1174萬元，原告以20萬元買受，顯
    屬暴利，有違誠信原則，故被告己○○與原告間之契約，亦
    無效或可撤銷，被告自得拒絕原告之請求云云。然查：
（一）依前開精神鑑定報告書「貳、個案史之三犯案前後及當時
      之精神狀態」欄中之記載，被告己○○於簽系爭委任書時
      之意識清楚，並無幻聽和妄想之干擾；且被告己○○為成
      年人，其並無心神喪失、無意識或精神錯亂而達喪失意思
      能力程度之情形，亦如前述。則被告己○○與原告間之系
      爭契約，自無因被告己○○之精神狀況而歸於無效之事由
      ，被告戊○○、乙○○、甲○○前開抗辯，自不可取。
（二）按訴訟標的之法律關係，於確定之終局判決中經裁判者，
      當事人之一造以該確定判決之結果為基礎，於新訴訟用作
      攻擊防禦方法時，他造應受其既判力之拘束，不得以該確
      定判決言詞辯論終結前，所提出或未提出之其他攻擊防禦
      方法為與該確定判決意旨相反之主張，法院亦不得為反於
      確定判決意旨之裁判（最高法院42年度台上字第1306號、
      30年度上字第8號判例、88年度台上字第3072號判決參照)
      。查本件被告己○○依前開分產鬮書請求其他繼承人移轉
      登記而未獲同意，遂向本院訴請本件其他被告履行契約，
      而經本院以92年度重訴字第480號民事確定判決，判令本
      件其餘被告應連帶將系爭土地所有權移轉登記與本件被告
      己○○，業如前述。則依前開說明，本件自應受前開判決
      之拘束，被告不得再為相反之主張；被告戊○○、乙○○
      、甲○○所為前開被告己○○與原告間之系爭契約有違誠
      信原則，為無效或可撤銷，被告自得拒絕原告之請求云云
      ，自亦不可取。
三、被告戊○○、乙○○、甲○○雖另抗辯：如附圖所示Ｄ部分
    之建物並非被告己○○所分得之家產云云。然：
（一）如附圖所示Ｄ部分之建物，並非原告代位請求之範圍，此
      部分訴訟，自與被告戊○○、乙○○、甲○○無關，而被
      告戊○○、乙○○、甲○○亦非被告己○○之訴訟代理人
      ，其等就此部分之抗辯，本院自無庸審酌。
（二）按民事訴訟法第二百八十條第三項規定，當事人對於他造
      主張之事實，已於相當時期受合法之通知，而於言詞辯論
      期日不到場，亦未提出準備書狀爭執者，準用第一項之規
      定，亦即視同自認原告主張之事實；則本件被告己○○既
      於相當時期經合法通知，而未於言詞辯論期日到場，亦未
      提出書狀作何聲明或陳述以為爭執，依前開說明，自視同
      自認本件原告主張之前開事實，附此敘明。
四、綜上所述，原告基於代位權與系爭契約關係，請求被告丁○○、戊○○、甲○○、乙○○、癸○○、丙○○、辛○○、
    壬○○、庚○○應將如附表所示之土地所有權移轉登記與被
    告己○○後，於原告給付被告己○○新台幣20萬元之同時，
    再由被告己○○移轉登記與原告；及被告己○○另應於原告
    給付前開新台幣20萬元之同時，將坐落台中市○○區○○段
    第926之2與同段第926之3地號土地上之建物，即門牌號碼為
    台中市○○區○○路1段22號磚造蓋瓦平房中如附圖所示Ｂ
    、Ｃ、Ｄ、Ｅ、Ｇ、Ｈ合計面積共0‧005公頃部分交付與原
    告，均為有理由，應予准許。
丙、據上論結，本件原告之訴為有理由，依民事訴訟法第385條
    第1項前段、第85條第2項，判決如主文。
中　　華　　民　　國　　94　　年　　7　　月　   26 　日
                  民事第三庭    法  官  陳卿和
正本係照原本作成。
如對本判決上訴，須於判決送達後20日內向本院提出上訴狀。
中　　華　　民　　國　　94　　年　　7　　月　　 26　 日
                                書記官  紀俊源
~FO
附表：
編號     坐落地段、地號、地目、面積
一、台中市○○區○○段第九二五之二地號、地目田、面積０‧
    一０二八公頃土地。
二、台中市○○區○○段第九二六之二地號、地目建、面積０‧
    ０二一六公頃土地。
三、台中市○○區○○段第九二七之二地號、地目田、面積０‧
    ０二八八公頃土地。
四、台中市○○區鎮○段第一之二地號、地目田、面積０‧００
    ０三公頃土地。
五、台中市○○區鎮○段第二地號、地目田、面積０‧０一四三
    公頃土地。
